臺灣雲林地方法院民事判決
110年度訴字第169號
原      告  回春堂製藥廠股份有限公司

法定代理人  吳鎮宇  
訴訟代理人  吳德恒  
被      告  肯德利國際股份有限公司

法定代理人  劉又溍  
訴訟代理人  劉恩齊  
            劉碧珠  
上列當事人間請求解除契約等事件，本院於民國110年8月26日言
詞辯論終結，判決如下：
    主  文
原告之訴及假執行之聲請均駁回。
訴訟費用由原告負擔。
    事實及理由
一、原告主張：
  ㈠原告於民國109年9月4日與被告成立醫療用口罩之製造物供給
    契約（下稱系爭契約），約定由原告向被告購買①平面醫療
    三層口罩、成人（175×95mm）特殊色：橘/黃/蘋果綠/紫、
    數量140,000片、單價5.5元，總價新臺幣（下同）77萬元，
    ②平面醫療三層口罩、成人（175×95mm）顏色：粉色、數量2
    0,000片、單價5.5元，總價11萬元，平面醫療三層口罩、婦
    幼（145×95mm）顏色：藍、數量40,000片、單價5.5元，總
    價22萬元，總計110萬元；並約定被告至遲應於109年11月初
    開始出貨，豈料，被告迄至109年11月中旬仍遲遲未出貨，
    也未要求原告支付尾款，被告遲延出貨之行為，造成原告無
    法即時出售之營業損失，原告不得已乃於109年11月20日以e
    mail催告被告應於文到3個工作天內交付系爭契約所載各品
    名數量1/2之無瑕疵口罩（合計共10萬片口罩）至原告公司
    。蓋原告已支付被告系爭契約所載總價之一半即55萬元予被
    告。然被告卻要求原告需付清尾款始願出貨，更無理要求原
    告至被告處領貨，無視系爭契約明文約定被告至遲應於109
    年11月初開始出貨之約定，亦無視民法第314條第2款應以原
    告之營業地為清償地之規定。被告既未於109年11月初開始
    出貨，顯有違約之事實，況被告應給付之醫療用口罩數量上
    本可分次給付，系爭契約並未約定原告需一次受領醫療用口
    罩，原告既已支付系爭契約總價之一半，自得請求被告先行
    出貨系爭契約數量一半之醫療用口罩，被告並無理由拒絕先
    行出貨系爭契約總量一半之醫療用口罩。
  ㈡系爭契約第7款明文約定至遲應於109年11月初開始出貨，係
    以工作於特定期限完成或交付為契約之要素，然被告並未於
    109年11月初開始出貨，經原告於109年11月20日以email定
    相當期限（3個工作天）催告被告履行系爭契約總量半數之
    出貨義務，被告仍未於期限內履行，原告不得已於109年11
    月26日以存證信函解除兩造間之系爭契約，並限被告於文到
    3日內返還原告於109年9月11日所支付55萬元定金及法定遲
    延利息，被告已於109年11月27日收受上開存證信函，是系
    爭契約已溯及失效，被告受有55萬元之法律上原因已不存在
    ，而屬不當得利，則原告依民法第259條第1、2項及第179條
    規定，自得請求被告返還55萬元及法定遲延利息。
　㈢倘鈞院認原告解除契約不生解約之效力，則原告依民法第511
    條前段規定，以起訴狀作為終止系爭契約之意思表示，則被
    告收受起訴狀繕本時，兩造間之系爭契約即告終止，被告受
    有55萬元定金仍無法律上之原因，原告依民法第179條規定
    ，請求被告返還55萬元及法定遲延利息。
　㈣被告公司自109年12月1日起至110年3月12日為止，將廠房租
    借給無牌業者生產非醫療級口罩，藉其合法品牌販售牟利，
    遭檢警搜索並查扣違法口罩總數超過100萬片及製造口罩機
    台7台，經臺灣雲林地方檢察署檢察官以違反藥事法第84條
    第1項未經核准擅自製造醫療器材、同條第2項販賣未經核准
    製造之醫療器材等罪嫌提起公訴。足證被告於系爭契約簽訂
    後，根本沒有生產出符合系爭契約規格之醫療用口罩。
　　並聲明：㈠被告應給付原告55萬元，及自起訴狀繕本送達翌
    日起至清償日止，按年息百分之五計算之利息。㈡訴訟費用
    由被告負擔。㈢原告願供擔保，請准宣告假執行。
二、被告則以：
　㈠兩造於109年9月4日簽訂報價單之備註欄第5條約定，付款方
    式：確認以上訂購，請先匯全額的50％為訂金，出貨前付清
    尾款；交期：109年11月初開始等語，足認原告需於11月初
    出貨前付清尾款，然原告遲遲未支付尾款，則被告依約無交
    貨義務，亦無義務給付總數量一半之醫療用口罩。
　㈡原告係因可歸責於己之事由未於交貨前給付尾款，原告並未
    取得解除權，自不得援引民法第254條規定解除系爭契約，
    原告以存證信函解除兩造間之系爭契約並不合法，原告請求
    被告返還訂金及法定遲延利息，顯無理由。
　㈢兩造間之系爭契約目的係取得醫療用口罩之所有權，側重於
    財產權之移轉，契約性質應解釋為買賣契約，而非承攬關係
    。
　㈣原告主張被告無法提供符合系爭契約規格及鋼印之醫療用口
    罩，顯係誤會。蓋國產平面式醫用口罩於口罩本體上標示「
    MD」「MadeInTaiwan」之雙鋼印規定，係於109年9月24日上
    路，為防止就標示造成混亂，指揮中心規劃109年9月17日到
    109年10月31日，政府會徵用所有具雙鋼印之平面式醫用口
    罩，兩造於電話通話中，被告公司經理所述沒有MD等語，並
    非指109年11月初交貨時。原告明知出貨前需付清尾款，卻
    在電話中一再就雙鋼印之醫療用口罩價格討價還價，其主張
    顯無理由。
　㈤系爭契約存在於原告與被告間，兩造均應受拘束，原告主張
    從新聞得知被告自109年12月1日起違法租借廠房予他人，違
    反藥事法規定，無法生產醫療用口罩云云，與系爭契約之時
    間點不同，亦與本件無關，其所為辯解，顯無理由等語，資
    為抗辯。
　　並聲明：請求駁回原告之訴，訴訟費用由原告負擔。
三、兩造不爭執之事實：
  ㈠原告於109年9月4日向被告購買醫療用口罩，經被告以報價單
    傳真予原告，經原告確認報價後回傳，兩造間成立醫療用口
    罩之買賣契約，約定由原告向被告購買①平面醫療三層口罩
    、成人（175×95mm）特殊色：橘/黃/蘋果綠/紫、數量140,0
    00片、單價5.5元，總價77萬元，②平面醫療三層口罩、成人
    （175×95mm）顏色：粉色、數量20,000片、單價5.5元，總
    價11萬元，平面醫療三層口罩、婦幼（145×95mm）顏色：藍
    、數量40,000片、單價5.5元，總價22萬元，總計110萬元。
    備註欄第5條約定，付款方式：確認以上訂購，請先匯全額
    的50％為訂金，出貨前付清尾款。第7條約定，交期：109年1
    1月初開始，如果情況許可，會盡量提前。
　㈡原告於109年9月11日以匯款方式匯款55萬元至被告設於臺灣
    銀行斗六分行之帳戶。　　
　㈢原告於109年11月20日上午11時16分以email聯絡被告，限被
    告於文到3個工作天內交付報價單所載各規格數量二分之一
    之無瑕疵口罩合計共10萬片口罩至原告公司地址，如被告違
    約，原告將依法解除契約，並要求被告返還已付之價金，並
    請求被告負損害賠償責任。
　㈣被告於109年11月20日下午1時52分以email聯絡原告，表示原
    告在9月11日所訂購的醫療口罩，數量20萬片，請於三個工
    作天內將尾款金額55萬元匯入指定帳戶，並盡快安排取貨。
    　　　
四、得心證之理由：
    本件之爭點在於㈠兩造間於109年9月4日所成立之系爭契約是
    否屬製造物供給契約？系爭契約究屬承攬契約，抑或買賣契
    約，抑或承攬與買賣混合契約？㈡原告以存證信函及起訴狀
    主張解除兩造間之系爭契約，是否合法？㈢原告依民法第259
    條、第179條規定，請求被告返還定金55萬元及法定遲延利
    息，有無理由？
  ㈠原告主張其於109年9月4日與被告成立系爭契約，約定由原告
    向被告購買①平面醫療三層口罩、成人（175×95mm）特殊色
    ：橘/黃/蘋果綠/紫、數量140,000片、單價5.5元，總價新
    臺幣（下同）77萬元，②平面醫療三層口罩、成人（175×95m
    m）顏色：粉色、數量20,000片、單價5.5元，總價11萬元，
    平面醫療三層口罩，③婦幼（145×95mm）顏色：藍、數量40,
    000片、單價5.5元，總價22萬元，總計110萬元。備註欄第5
    條約定，付款方式：確認以上訂購，請先匯全額的50％為訂
    金，出貨前付清尾款。第7條約定，交期：109年11月初開始
    ，如果情況許可，會盡量提前，而被告迄至109年11月中旬
    仍未出貨等情，為被告所不爭執，自堪信為真正。
　㈡原告主張系爭契約屬製造物供給契約，應適用承攬之規定，
    承攬人不得於定作人未為給付報酬前，遽行拒絕交付完成物
    等語，為被告所否認，經查，按稱「製造物供給契約」者，
    乃當事人之一方專以或主要以自己之材料，製成物品供給他
    方，而由他方給付報酬之謂。此項契約之性質，究係買賣，
    抑屬承攬？自以依當事人之意思而為解釋，以資定之。如當
    事人之意思，重在工作之完成（勞務之給付），適用承攬之
    規定；側重於財產權之移轉者，適用買賣之規定（最高法院
    59年度台上字第1590號判決意旨參照）；兩者無所偏重或輕
    重不分時，則認為承攬與買賣之混合契約，關於工作之完成
    ，適用承攬之規定，關於財產權之移轉，即適用買賣之規定
    。而兩造間於109年9月4日所成立之系爭契約，所側重者係
    在於口罩財產權之移轉，並非口罩之完成。蓋被告係以醫療
    器材製造、批發及零售為其所營事業，口罩生產為其主要營
    業項目，且被告公司其所販售口罩之規格、品名均由被告單
    方決定，原告僅得依被告所生產之品名及規格訂購，此由被
    告公司提供予原告訂購口罩之報價單上之記載即可佐證；又
    被告公司所生產製造之口罩販售對象為不特定之廠商或個人
    ，為原告所不爭執，則被告生產線上所製造之口罩，究屬何
    人訂購之口罩，實無從認定，自無從以被告生產線完成口罩
    之製作，遽認所完成之工作物即為原告所訂購之口罩。況被
    告是否完成口罩之製作，亦非原告所著重之點，原告所著重
    者在於被告將口罩之財產權移轉予原告，由此可證系爭契約
    應屬買賣契約，而非承攬契約，準此，系爭契約應適用買賣
    之規定，彰彰甚明。
　㈢按因契約互負債務者，於他方當事人未為對待給付前，得拒
    絕自己之給付，但自己有先為給付之義務者，不在此限，民
    法第264條第1項定有明文。查兩造間之系爭契約備註欄第5
    條約定，付款方式：確認以上訂購，請先匯全額的50％為訂
    金，出貨前付清尾款。第7條約定，交期：109年11月初開始
    ，如果情況許可，會盡量提前等語，為兩造所不爭執，顯見
    原告負有於出貨前付清尾款之義務，而原告迄今均仍未支付
    系爭契約之尾款55萬元，為原告所不爭執，則被告抗辯在原
    告未付清尾款前得拒絕出貨，而為同時履行抗辯，即屬有據
    。至原告主張系爭契約為製造物供給契約，應適用承攬之規
    定，承攬人不得於定作人未為給付報酬前，遽行拒絕交付完
    成物等語，惟查，系爭契約性質上屬買賣契約，而非承攬契
    約，已如前述，況原告主張明顯與兩造於系爭契約備註欄第
    5條之約定不符，其主張自不足採。
　㈣至原告主張依系爭契約第7款約定，被告至遲應於109年11月
    初開始出貨，蓋系爭契約係以工作於特定期限完成或交付為
    契約之要素，然被告並未於109年11月初開始出貨，經原告
    於109年11月20日以email定相當期限（3個工作天）催告被
    告履行系爭契約總量半數之出貨義務，被告仍未於期限內履
    行，原告不得已於109年11月26日以存證信函解除兩造間之
    系爭契約，並限被告於文到3日內返還原告於109年9月11日
    所支付55萬元定金及法定遲延利息，被告已於109年11月27
    日收受上開存證信函等情，為被告所否認，並以：原告未依
    約支付尾款，故而被告才未出貨等語置辯。經查，按依契約
    之性質或當事人之意思表示，非於一定時期為給付不能達其
    契約之目的，而契約當事人之一方不按照時期給付者，他方
    當事人得不為前條之催告，解除其契約，民法第255條定有
    明文。原告主張依民法第255條規定行使解除權，則原告就
    系爭契約有因「契約之性質」或「當事人之意思表示」非於
    一定時期為給付，不能達其契約之目的乙節，自應舉證證明
    。經查，系爭契約僅就交貨日期約定於109年11月初開始出
    貨，並未曾約定需於何時交貨完畢，是由系爭契約之文義，
    尚無從認定兩造就系爭契約有非於一定時期為給付不能達契
    約目的之約定；況醫療用口罩在目前新冠肺炎疫情仍持續延
    燒之當下，亦難認系爭醫療用口罩供給契約之給付有不於一
    定時期為給付不能達契約之目的之情事，則原告依民法第25
    5條規定主張解除契約，於法難認有據。
　㈤至原告雖於109年11月20日上午11時16分以email聯絡被告，
    限被告於文到3個工作天內交付報價單所載各規格數量二分
    之一之無瑕疵口罩合計共10萬片口罩至原告公司地址，固有
    原告所提出原證2之email 在卷可佐，然原告於109年11月20
    日以email聯絡被告時，不僅未給付系爭契約尾款，更片面
    變更系爭契約原有之約定，要求被告給付系爭契約所載數量
    二分之一之口罩至原告公司地址，在原告片面變更契約內容
    之要約未獲被告承諾之情況下，兩造本即仍應依系爭契約之
    約定履行，惟原告即單方面主張解除系爭契約，於法自屬無
    據。
  ㈥又按定金，除當事人另有訂定外，適用左列之規定：契約因
    可歸責於付定金當事人之事由，致不能履行時，定金不得請
    求返還；契約因可歸責於受定金當事人之事由，致不能履行
    時，該當事人應加倍返還其所受之定金；契約因不可歸責於
    雙方當事人之事由，致不能履行時，定金應返還之，民法第
    249條第2、3、4款分別定有明文。本件既係原告先未履行給
    付尾款義務，以致被告未出貨，則原告事後擅自片面主張解
    除契約，已屬違約，且系爭契約之債務不履行應係基於可歸
    責於原告之事由所致，則揆諸前揭規定，原告自不得請求返
    還定金。
　㈦按契約解除時，當事人雙方回復原狀之義務，除法律另有規
    定或契約另有訂定外，依左列之規定：一由他方所受領之給
    付物，應返還之。二受領之給付為金錢者，應附加自受領時
    起之利息償還之，民法第259條第1款、第2款固分別定有明
    文。經查，系爭契約之所以迄今仍未履行完畢，乃係因可歸
    責於原告之事由即未付清尾款所致，已如前述，原告並未取
    得法定解除權，則原告以存證信函及起訴狀向被告表示解除
    系爭契約，於法不合。而系爭契約既未經合法解除，則原告
    依民法第259條規定，請求被告返還定金55萬元及法定遲延
    利息，自屬無據。
　㈧原告另主張依民法第179條規定請求被告返還不當得利等語，
    為被告所否認，按無法律上之原因而受利益，致他人受損害
    者，應返還其利益，民法第179條定有明文，查本件被告受
    領55萬元之定金，係依據兩造間系爭契約之約定，而兩造間
    之系爭契約並未經合法解除，已如前述，則被告係因系爭契
    約受領定金55萬元，其受有利益有法律上之原因，則原告依
    不當得利之法律關係，請求被告返還定金及給付法定遲延利
    息，亦無理由，應予駁回。至被告是否違法租借廠房與第三
    人，與原告得否解除契約請求返還定金無涉，原告上開主張
    要無足取。
　㈨綜上所述，兩造間之系爭契約未能履行係可歸責於原告之事
    由所致，被告受領定金具有法律上之原因，則原告依民法第
    259條、第179條規定，主張解除契約，並請求被告返還定金
    及給付遲延利息，均無理由，應予駁回。原告之訴既經駁回
    ，其假執行之聲請亦失所附麗，應併予駁回。
　㈩本件事證已臻明確，兩造其餘攻擊、防禦方法，均與判決結
    果不生影響，爰不一一論述，併此敘明。　
五、訴訟費用負擔之依據：民事訴訟法第78條。
中　　華　　民　　國　　110 　年　　9 　　月　　9 　　日
                  民事第二庭    法  官  冷明珍

以上正本係照原本作成。
如對本判決上訴，須於判決送達後20日內向本院提出上訴狀。如
委任律師提起上訴者，應一併繳納上訴審裁判費。
中　　華　　民　　國　　110 　年　　9 　　月　　9 　　日
                                書記官　陳姵君